臺灣嘉義地方法院民事判決
110年度訴字第670號
原      告  蘭潭DC-A棟公寓大廈管理委員會

法定代理人  李浩銓  
原      告  蘭潭DC-B棟公寓大廈管理委員會

法定代理人  龔宗明  
原      告  蘭潭DC-C棟公寓大廈管理委員會

法定代理人  汪文淵  
上  三  人
訴訟代理人  陳振榮律師
被      告  蘭潭DC-D棟公寓大廈管理委員會

法定代理人  陳宣光  

訴訟代理人  王振名律師
            鄭瑋哲律師
上列當事人間請求回復原狀事件，經本院於民國110年3月2日言
詞辯論終結，判決如下：
    主  文
被告應將坐落門牌號碼嘉義市○○路000號、191號、193號、201號
地下2層建物如附圖所示編號A位置之RC分間牆修復，並將停車位
線塗銷後，將鄰里娛樂中心兼防空避難室處所返還全體區分所有
權人。
訴訟費用由被告負擔。
本判決於原告以新臺幣（下同）55萬元供擔保後，得假執行。但
被告以165萬元為原告預供擔保，得免為假執行。
    事實及理由
壹、程序事項
    按當事人法定代理人代理權消滅者，訴訟程序在有法定代理
    人承受其訴訟以前當然停止（民事訴訟法第170條）；第168
    條至第172條及前條所定之承受訴訟人，於得為承受時，應
    即為承受之聲明（同法第175條第1項）。原告法定代理人原
    為倪莉宸、黃敏惠、何通印，經改選變更為李浩銓、龔宗明
    、汪文淵，並經渠等具狀聲明承受訴訟等情，有民事承受訴
    訟聲明狀在卷可參（本院卷第134頁），經核尚無不合，應
    予准許。
貳、實體方面：
一、原告起訴主張：
（一）蘭潭DC-A棟、蘭潭DC-B棟、蘭潭DC-C棟、蘭潭DC-D棟等4
      棟公寓大廈之地下室2樓面積4594.27平方公尺（下稱系爭
      地下室），並登記為4棟公寓大廈全體區分所有權人共有
      ，而前開4棟公寓大廈皆各自成立管理委員會。然被告擅
      自將地下室2樓西側RC分間牆切除（下稱系爭牆面），並
      將原本屬於公共空間之鄰里娛樂中心兼防空避難室處所，
      劃設為汽車停車位，並供蘭潭DC-D棟之住戶使用，經原告
      多次要求其協商或恢復善後，被告均置之不理，侵害共有
      人之所有權，妨害共有人所有權能之完整行使。爰依民法
      第767、821條提起本訴。
（二）依早期開會所留存之書面資料可知，A、C、D棟僅就原本
      的99個停格議比例分配使用，從各別之戶數、建坪進行計
      算，被告棟分配之停車位為25個，四棟大樓之住戶甚多，
      而每棟大樓僅得分配20個或25個停車位，原告及全體區分
      所有權人怎會同意讓被告分管「鄰里娛樂中心兼防空避難
      室」並專用？被告僅以保管鑰匙作為分管之舉證，無法作
      為系爭防空避難室有分管之約定。
（三）縱使A、B、C棟其他區分所有權人多年未予異議或干涉，
      或因渠等不知情，尚無法推認其他共有人已默許被告使用
      系爭防空避難室。此外，被告未證明其與其他共有人間有
      何「交易上之慣例」或「特定人間之特別情事」，而在一
      般社會通念，可認協議分管之一定意思表示存在，而有足
      使被告信賴其他共有人不行使共有人之相關權利，故被告
      主張有默示成立分管契約等語，不可採信。
（四）依公寓大廈管理條例第9、16條之規定，大樓共用部分若
      欲變更其使用方法，應得區分所有權人之同意，並以不違
      反上開法令為原則。然被告擅自切除系爭牆面並於「鄰里
      娛樂中心兼防空避難室」內增設停車格，非但未經全體區
      分所有權人同意，亦未經區分所有權人會議之決議，更未
      舉出經主管機關已審核變更使用之證明，故難認為合法。
      自應將分間牆回復原狀、塗銷停車線後，將該「鄰里娛樂
      中心兼防空避難室」返還予全體區分所有權人。
（五）訴之聲明：如主文所示。
二、被告則以：
（一）兩造設立之時，4棟公寓大廈全體區分所有權人即已透過
      兩造，就共有地下室2樓之管理、使用達成協議，將共有
      地下室2樓劃分成A、B、C、D四個區域，由兩造各自管理
      、使用，而系爭防空避難室因僅能自被告所管理之D區域
      進出，故該時亦將系爭防空避難室劃分由被告管理，並將
      進出系爭防空避難室唯一門戶之鑰匙交由被告使用及保管
      。是被告切除系爭RC分間牆，並於系爭防空避難室劃設汽
      車停車位，係基於兩造間之分管協議而合法管理、使用系
      爭防空避難室，並無侵害其他共有人之權利。
（二）被告使用系爭防空避難室，用以堆放被告住戶之雜物，並
      負責該區域之管理、打掃及維護，已有20餘年，則兩造各
      自占有使用共有地下室2樓，互相容忍，對其他共有人占
      有部分均未予干涉，足認全體區分所有權人與兩造間就系
      爭防空避難室之使用，有默示分管契約存在。
（三）系爭防空避難室之樓地板面積係大於200平方公尺，依建
      築技術規則建築設計施工編第142條第6款之規定，其係得
      以兼作停車空間使用，故被告將系爭防空避難室作為停車
      場使用，並無違反建築法規，且雖未向主管機關申請變更
      使用執照，然建築法第73條第2項之規定係屬取締規定而
      非效力規定，違反該規定僅係主管機關得對被告裁罰而已
      ，並不影響被告其他私法行為之效力。又被告所拆除之系
      爭牆面牆，經建築技師檢測，其並非承重牆，切除系爭牆
      面對建物整體結構亦無影響。
（四）聲明：
   1、原告之訴駁回。
   2、訴訟費用由原告負擔。
   3、如受不利判決，願供擔保請准免為假執行。 
三、爭點事項：
（一）不爭執事項：
   1、系爭地下室為蘭潭DC-A棟、蘭潭DC-B棟、蘭潭DC-C棟、蘭
      潭DC-D棟等4棟公寓大廈之地下室，前開4棟公寓大廈皆各
      自成立管理委員會。
   2、系爭牆面為被告所切除。
   3、編號D18停車格東方之黑色鐵門僅被告保有鑰匙。      
（二）爭執事項：
   1、被告有無權將系爭牆面切除？
　 2、原告之請求有無理由？　　
四、本院判斷：
（一）被告有無權將系爭牆面切除？
 　1、系爭地下室為蘭潭DC-A棟、蘭潭DC-B棟、蘭潭DC-C棟、蘭
      潭DC-D棟等4棟公寓大廈之地下室，並登記為4棟公寓大廈
      全體區分所有權人共有，前開4棟公寓大廈皆各自成立管
      理委員會。又系爭牆面為被告所切除，且編號D18停車格
      東方之黑色鐵門（本院卷第100頁）僅被告保有鑰匙。以
      上事實有土地、建物登記謄本、相片可證，並為兩造所不
      爭執，復經本院勘驗屬實（本院卷第13-61、102、114、1
      15頁），核為真實。
 　2、依系爭地下室之平面圖（本院卷第154頁）所示，被告切
      除之系爭牆面為螢光筆所繪之A處，A處右方僅上方之門（
      即本院卷第100頁）可通行，亦即A處右方之空間（即系爭
      防空避難室），車輛是無法進入。可證該空間原先非供停
      車之用。
   3、但經被告切除系爭牆面後，車輛可從切除之系爭牆面進入
      A處右方之空間，且A處右方之空間確有繪製停車格並有編
      號，此為兩造所不爭執，並經本院勘驗屬實（本院卷第11
      5頁），核為真實。又上開空間實際上有供停車之用，並
      有相片可證（本院卷第156頁）。而上開空間原告主張係
      供防空避難室之用，被告對此並不爭執（本院卷第96頁）
      。可證A處右方之空間因被告切除系爭牆面供停車之用，
      已變更原先供防空避難室之用途。
 　4、按各區分所有權人按其共有之應有部分比例，對建築物之
      共用部分及其基地有使用收益之權。但另有約定者從其約
      定。住戶對共用部分之使用應依其設置目的及通常使用方
      法為之。但另有約定者從其約定。前二項但書所約定事項
      ，不得違反本條例、區域計畫法、都市計畫法及建築法令
      之規定（公寓大廈管理條例第9條）；住戶不得於私設通
      路、防火間隔、防火巷弄、開放空間、退縮空地、樓梯間
      、共同走廊、防空避難設備等處所堆置雜物、設置柵欄、
      門扇或營業使用，或違規設置廣告物或私設路障及停車位
      侵占巷道妨礙出入。但開放空間及退縮空地，在直轄市、
      縣 (市) 政府核准範圍內，得依規約或區分所有權人會議
      決議供營業使用；防空避難設備，得為原核准範圍之使用
      ；其兼作停車空間使用者，得依法供公共收費停車使用（
      同法第16條第2項）。
 　5、被告抗辯「系爭防空避難室劃分由被告管理」等語。但縱
      使系爭防空避難室由被告管理，被告亦只能在合法之用途
      範圍內，為管理、使用，不能未經合法程序而逕自任意改
      變原先之用途。而被告切除系爭牆面用以改變系爭牆面右
      方空間之使用，並未經區分所有權人會議之決議，更未舉
      出經主管機關已審核變更使用之證明，故縱使系爭牆面右
      方空間為被告分管之範圍，被告亦係違反公寓大廈管理條
      例第9、16條之規定，故被告並無權利切除系爭牆面。從
      而系爭防空避難室縱使由被告管理，被告亦無權切除系爭
      牆面，無權將系爭防空避難室改為停車之用。
 　6、被告抗辯「將系爭防空避難室作為停車場使用，並無違反
      建築法規，且所拆除之系爭牆面，並非承重牆，不影響建
      物整體結構」等語。惟被告係無權利切除系爭牆面，與系
      爭防空避難室是否可合法作停車場使用，或系爭牆面之拆
      除是否會影響建物整體結構無關，故被告不得以上開理由
      而主張其有權切除系爭牆面，亦不得將系爭防空避難室改
      為停車之用，是其上開抗辯，並不可採。
　 7、綜上，被告無權切除系爭牆面，無權將系爭牆面右方空間
      原為防空避難室改為停車之用。
（二）原告之請求有無理由？
　 1、按所有人對於無權占有或侵奪其所有物者，得請求返還之
      （民法第767條第1項）；各共有人對於第三人，得就共有
      物之全部為本於所有權之請求。但回復共有物之請求，僅
      得為共有人全體之利益為之（民法第821條）。系爭牆面
      為前開4棟公寓大廈管理委員會之住戶所共有，惟遭被告
      無權切除，原告依上揭規定，訴請被告將坐落門牌號碼嘉
      義市○○路000號、191號、193號、201號地下2層建物如平
      面圖編號A位置所示之之RC分間牆修復，並將停車位線塗
      銷後，將鄰里娛樂中心兼防空避難室處所返還全體區分所
      有權人，即無不可，應予准許。
   2、兩造陳明願供擔保請准宣告假執行或免假執行，就原告勝
      訴部分經核無不合，爰分別酌定相當之擔保金額准許之。
   3、本件事證已臻明確，兩造其餘主張陳述及所提之證據，均
      不影響本案判決，毋庸再予審酌，附此說明。
五、訴訟費用裁判之依據：民事訴訟法第78條。
中　　華　　民　　國　　111 　年　　3 　　月　23 　　日
                  民事第三庭法　官　馮保郎   
以上正本係照原本作成。
如不服本判決，應於送達後20日內，向本院提出上訴狀（須按對
造人數提出繕本）及表明上訴理由，並依上訴利益繳交第二審裁
判費。如委任律師提起上訴者，應一併繳納上訴審裁判費。
中　　華　　民　　國　　111 　年　　3 　　月　23　　 日
                            書記官　蔡沛圻